最高法院刑事判決　　　　　　九十六年度台上字第一三九五號
上　訴　人　甲○○
上列上訴人因違反毒品危害防制條例案件，不服台灣高等法院花
蓮分院中華民國九十五年十二月二十九日第二審更審判決（九十
五年度上更(一)字第一○七號，起訴案號：台灣花蓮地方法院檢察
署九十四年度核退毒偵字第四號），提起上訴，本院判決如下：
    主  文
原判決撤銷，發回台灣高等法院花蓮分院。
    理  由
本件原判決認定：上訴人甲○○基於販賣第二級毒品安非他命牟
利之概括犯意，以其所有之0000000000號行動電話與欲購買毒品
者聯繫，自民國九十二年十一月初起至九十二年十二月九日上午
止，連續在花蓮縣瑞穗鄉、玉里鎮等地，販賣安非他命予林文智
、郭小英、王連孝等人施用，得款新台幣八千元，詳如原判決附
表所示。嗣於九十三年一月三十日上午十時三十分許，經警在其
花蓮縣瑞穗鄉○○路○段一九二巷一號住處查獲，並扣得安非他
命六小包（淨重一‧六五公克）等情。因而撤銷第一審判決，改
判論處上訴人連續販賣第二級毒品罪刑，固非無見。
惟查：(一)、當事人在審判期日前，或審判期日，聲請調查之證據
，如法院未予調查，又未認其無調查之必要，以裁定駁回之，或
於判決理由予以說明者，其所踐行之訴訟程序，自難謂非違法。
原判決認定上訴人連續販賣安非他命給郭小英、林文智、王連孝
等人，係以郭小英、林文智、王連孝在警詢時之供述採為證據。
惟上訴人於原審，已先後二次請求傳喚證人郭小英、林文智、王
連孝到庭詰問、對質（見原審更(一)卷第三十二頁、第四十四頁）
。經查，郭小英、林文智、王連孝等三人，雖曾於第一審到庭作
證，但當時係採行隔離訊問方式，且於上開證人等陳述完畢後，
並未依刑事訴訟法第一百六十九條規定，給予上訴人詰問或對質
之機會（見第一審卷第七十四頁至第八十二頁），即與同法第一
百九十六條所規定，不得再行傳喚之情形不合。乃原審並未依上
訴人之聲請，傳喚上開證人等為調查，又未認其無調查之必要，
以裁定駁回，或於判決理由予以說明，其所踐行之訴訟程序，自
難謂非違法。(二)、犯毒品危害防制條例第十條之施用毒品罪，供
出毒品來源，因而破獲者，得減輕其刑，同條例第十七條定有明
文。原判決以：「證人郭小英、林文智、王連孝……，彼等係因
警方搜索而到警局就其施用毒品及毒品來源應訊，稽其作證所處
情境，係在與彼等個人本身『並無直接利害關係』下，就毒品來
源所為之陳述，不具有計畫性且較無虛偽之可能性，按理自『較
具有可信性』，……故認彼等警詢陳述，均具有證據能力（見原
判決第二頁第八行至第十五行）。」關於施用毒品者於警詢時所
為陳述之證據能力，係以其供出毒品來源，與其個人本身「並無
直接利害關係」，資為「具有較可信性」之依據，已忽略前揭「
供出毒品來源，因而破獲者，得減輕其刑」寬典之規定。且其後
又另謂：「犯施用第二級毒品罪，供出毒品來源，因而破獲者，
得減輕其刑，毒品危害防制條例第十七條定有明文；則施用毒品
之人，如供出毒品之來源因而破獲者，既得獲邀減輕其刑之寬典
，為擔保其所為不利於其他共犯之陳述之真實性，尤應有足以令
人確信其陳述為真實之補強證據，始能資為論罪之依據（見原判
決第七頁第四行至第九行）。」據為撤銷第一審判決，另行改判
之原因，其所為論述，亦前後自相矛盾。(三)、毒品危害防制條例
第四條第二項之販賣第二級毒品罪，以所販賣者確係第二級毒品
為成立要件，而是否確實屬於第二級毒品，應依證據證明之。原
判決認定上訴人基於販賣第二級毒品安非他命營利之概括犯意，
自九十二年十一月初起至九十二年十二月九日上午止，連續在花
蓮縣瑞穗鄉、玉里鎮等地，販賣安非他命予林文智、郭小英、王
連孝等人施用，詳如原判決附表所示。嗣於九十三年一月三十日
上午十時三十分許，經警在上訴人之住處查獲，扣得安非他命六
小包（淨重一‧六五公克）。但原判決僅說明，九十三年一月三
十日所扣得之物品，經檢驗屬於第二級毒品所憑之依據。至於自
九十二年十一月初起至九十二年十二月九日止，販賣給林文智、
郭小英、王連孝之部分，並未說明經由如何之調查或檢驗鑑定，
得以證明確為第二級毒品（例如經由購買者處扣得之證物，檢驗
出第二級毒品成分；或經由施用者之尿液，檢驗出第二級毒品反
應），即逕論以販賣第二級毒品罪，自有應於審判期日調查之證
據未予調查及理由不備之違法。(四)、犯毒品危害防制條例第四條
至第九條、第十二條、第十三條或第十四條第一項、第二項之罪
者，其供犯罪所用或因犯罪所得之財物均沒收之，如全部或一部
不能沒收時，追徵其價額或以其財產抵償之，毒品危害防制條例
第十九條第一項定有明文。倘犯罪所得之財物為新台幣時，因其
本身即為我國現行貨幣價值之表示，固不發生追徵其價額之問題
；惟其犯罪所得若為新台幣以外之財物，而全部或一部不能沒收
時，則應追徵其價額，使其繳納與原物相當之價額，或以其財產
抵償之，方能達到沒收之目的。原判決就上訴人所有，供本件犯
罪所用之行動電話，僅諭知「未扣案0000000000號行動電話一支
沒收，如全部或一部不能沒收時，追徵其價額」，而未諭知「或
以其財產抵償之」，亦有疏漏。以上或為上訴意旨指摘所及，或
為本院得依職權調查之事項，應認原判決仍有撤銷發回更審之原
因。原判決說明不另為無罪諭知部分，基於審判不可分原則，併
予發回（又此部分，是否業經檢察官合法起訴？能否為「不另為
無罪之諭知」？案經發回，併應注意及之）。
據上論結，應依刑事訴訟法第三百九十七條、第四百零一條，判
決如主文。
中　　華　　民　　國　九十六　年　　三　　月　二十二　日
                      最高法院刑事第十庭
                          審判長法官  謝　俊　雄
                                法官  陳　世　雄
                                法官  魏　新　和
                                法官  吳　信　銘
                                法官  徐　文　亮
      本件正本證明與原本無異
                                      書  記  官
中　　華　　民　　國　九十六　年　　三　　月　二十六　日
                                                      v
